台灣高等法院民事判決　九十年度上更(一)字第二六三號
　　上　訴　人　臺灣中小企業銀行股份有限公司
　　法定代理人　王榮周
　　訴訟代理人　田金水
　　被　上訴人　甲○○
右當事人間請求清償借款事件，上訴人對於中華民國八十八年十一月九日臺灣新竹地
方法院八十八年度重訴字第七十五號第一審判決提起上訴，經判決後，由最高法院發
回更審，本院判決如左：
    主      文
上訴駁回。
第二審及發回前第三審訴訟費用由上訴人負擔。
    事      實
甲、上訴人方面：
一、聲明：求為判決：(一)原判決關於不利上訴人部分廢棄。(二)上開廢棄部分，被上訴
    人應給付上訴人新台幣（下同）一百七十六萬八千六百九十九元，及自民國（下
    同）八十七年五月十二日起至清償日止，按年息百分之九．七三計算之利息，暨
    自八十七年六月十一日起至清償日止，逾期在六個月以內部分，按上開利率百分
    之十，逾期超過六個月部分，按上開利率百分之二十計算之違約金。(三)願供擔保
    ，請准宣告假執行。
二、陳述：除與原判決及本院前審判決記載相同部分，予以引用外，並補稱：
　(一)上訴人原法定代理人蕭介仁，自九十年八月三十日起變更為王榮周，爰由王榮周
　　承受訴訟。
　(二)兩造間無優先抵充債務之約定。證人莊福君、莊勝忠之證詞充其量僅能據為證明
　　原審共同被告佶沺建設有限公司（下稱佶沺公司）有要求上訴人銀行之總經理、
　　副理及承辦人員，如將來還款要先償還被上訴人保證之本筆債務，但不足以據為
　　證明上訴人有為承諾之意思表示及兩造間有合意抵充優先順序。又縱認兩造間有
　　約定抵充優先順序，然違反該項約定，亦僅生債務不履行之問題，並不生免除連
　　帶保證責任之效果。上訴人雖曾依佶沺公司指示順序抵充佶沺公司向上訴人銀行
　　借貸之數筆借款，但係因當時尚有多筆債務均未屆清償期之情形。惟如佶沺公司
　　所借之數筆借款中有已屆清償期者，則應即優先清償，而無何抵充順序可言。
　(三)佶沺公司最後一筆清償價金三百七十萬元，係佶沺公司之客戶陳清龍、黃金石、
　　李政勳所提供，清償時該三人委任之共同代理人彭忠義亦在場，且係為塗銷三人
　　所購買之五筆土地上抵押權設定登記所作之清償。故陳清龍、黃金石、李政勳均
　　係就債之履行有利害關係之第三人。彼等既指定清償他筆借款，上訴人自不得拒
　　絕。
　(四)上訴人係就債務人及其他連帶保證人之不動產聲請強制執行，非針對徵收補償金
　　聲請強制執行。況徵收補償金之協議價購事宜迄未定案，且徵收補償金亦非全可
　　作為清償系爭債務之用，是上訴人本筆債權至今未獲清償。
三、證據：除援用原審及本院前審之立證方法外，並補提出抵押權塗銷申請書、存證
    信函、民事強制執行聲請狀、及土地登記謄本為證。
乙、被上訴人方面：
一、聲明：求為判決：上訴駁回。
二、陳述：除與原判決及本院前審判決記載相同部分，予以引用外，並補稱：
　(一)訴外人陳清龍、黃金石、李政勳三人，向佶沺公司購買坐落新竹縣竹東鎮○○○
　　段原崠子小段一四一之七八、七九、八０、八一、八二地號共五筆土地。其中黃
　　金石將土地登記在其配偶蔡美鳳名下。三人並已將買賣價金匯入佶沺公司總經理
    莊福君在中國農民銀行股份有限公司竹東分行（下稱農民銀行竹東分行）所開立
    之帳戶。惟因上開土地前曾由佶佃公司提供為擔保設定抵押權與上訴人，向上訴
    人借款，上開土地買受人乃要求佶沺公司塗銷該五筆土地之抵押權設定登記，且
    為確保佶沺公司完成抵押權塗銷登記事宜，乃共同委託代書彭忠義陪同莊福君至
    上訴人銀行辦理還款手續及取得上訴人出具之抵押權塗銷同意書，故本件單純係
    佶沺公司自行還款，並非客戶所為之第三人代償之情形。
　(二)擔保本筆借款之土地業於日前由經濟部水利處中區水資源局辦理徵收，地主即佶
　　沺公司之信託保管人朱兆全及王王勇等人所獲得之補償金，已逾上訴人所主張之
　　上開債權金額，上訴人並已就該筆徵收補償金進行查封，如執行後應足以抵充本
　　件債務，故上訴人無再向被上訴人追償之必要。
三、證據：除援用原審及本院前審之立證方法外，並補提出中國農民銀行竹東分行莊
    福君存摺影本、莊福君信函暨身分證影本、經濟部水利處中區水資源局開會通知
    單及新竹縣政府函為證，及聲請訊問證人彭忠義。
    理　　  由
一、本件上訴人之法定代理人自九十年八月三十日起，由蕭介仁變更為王榮周（見本
　　院上更(一)字卷第九頁），已據王榮周具狀聲明承受訴訟，並續行訴訟。合先敘明
　　。
二、上訴人主張：原審共同被告佶沺公司於八十五年六月十日邀上訴人及原審共同被
    告黃德來、吳克錦、王王勇、黃憶文為連帶保證人，向上訴人借款九百八十萬元
    ，惟未按期清償，尚積欠一百七十六萬八千六百九十九元，及自八十七年五月十
    二日起至清償日止，按年息百分之九．七三計算之利息，暨自八十七年六月十一
    日起至清償日止，逾期在六個月以內部分，按上開利率百分之十，逾期超過六個
    月部分，按上開利率百分之二十計算之違約金等情，爰依消費借貸及連帶保證之
    法律關係，求為命被上訴人如數給付之判決（上訴人另請求其餘原審共同被告連
    帶給付部分，已受勝訴判決確定）。
    被上訴人則以：伊於八十五年間雖與上訴人簽訂連帶保證契約，同意就本筆借款
    負連帶清償責任，惟因當時借款人即原審共同被告佶沺公司尚向上訴人借有多筆
    借款，故同時由伊及佶沺公司與上訴人約定，日後佶沺公司清償借款時，應優先
    清償本筆借款。嗣佶沺公司每次清償時，均會同伊至上訴人銀行，指定優先清償
    本筆借款。詎佶沺公司於八十七年間最後一次還款三百七十萬元時，上訴人竟違
    反先前之約定，未將該筆還款優先清償本筆借款，而逕自清償他筆借款，致本筆
    借款尚有一百七十六萬八千六百九十九元本息未為清償。上訴人既違反上開債務
　　抵充約定，伊自無就系爭借款負連帶清償之責任。又擔保系爭借款之土地業經經
　　濟部水利處中區水資源局辦理徵收，並核發足供上訴人債權獲得清償之補償金，
　　故上訴人並無再向伊追償之必要等語，資為抗辯。
三、經查上訴人主張原審共同被告佶沺公司於八十五年六月十日邀上訴人及原審共同
    被告黃德來、吳克錦、王王勇、黃憶文為連帶保證人，向上訴人借款九百八十萬
    元，惟未按期清償，尚積欠一百七十六萬八千六百九十九元及如其聲明所示利息
    及違約金之事實，固據其提出借據、約定書、放款收入傳票及查詢單為證（見原
    審卷第九頁、第十六頁及第三九頁），惟被上訴人抗辯：因當時佶沺公司向上訴
    人同時借有多筆借款，故於簽訂連帶保證契約時，伊及佶沺公司均與上訴人約定
    ，於清償時，應先就本筆借款優先清償，上訴人違約未將佶沺公司提出之現款優
    先抵充本筆借款，自不得再向伊請求負連帶清償責任等語。經查：
　(一)按對於一人負擔數宗債務而其給付之種類相同者，如清償人所提出之給付不足清
　　償全部債額時，依民法第三百二十一條之規定，原應由清償人於清償時指定其應
　　抵償之債務，如未為指定，始得依同法第三百二十二條之規定，定其應抵充之債
　　務，惟均非債權人所得任意充償某宗債務（最高法院四十四年台上字第九二三號
　　判例參照）。本件兩造均不爭執在被上訴人簽訂連帶保證契約時，佶沺公司已向
　　上訴人借有三筆借款，即七百十萬元、四百二十萬元及三百七十萬元（見原審卷
　　第一一六頁至第一一八頁之借據），再加上被上訴人所保證之借款九百八十萬元
　　（見原審卷第一一九頁之借據），共有四筆。依上開規定，於佶沺公司所提出之
　　給付不足清償上開四筆借款時，本應由佶沺公司指定其抵充之債務，且僅在佶沺
　　公司未為指定時，始得依民法第三百二十二條第一款之規定，先抵充清償期已屆
　　至之借款，惟不論如何，均非上訴人所得單方決定抵充之借款。足見上訴人所云
　　上開四筆借款已有一筆已屆清償期，故應先抵充該筆借款，殊不足取。
　(二)證人即佶沺公司總經理莊福君先後在原審及本院到場證述：「其中一筆甲○○有
　　擔保，當時甲○○有要求原告公司（指上訴人）總經理、副理，如將來佶沺公司
　　還錢時，要先償還甲○○保證那筆，．．．之前清償時都清償甲○○保證那筆，
　　後來八十七年最後一次還錢時，銀行就叫我們還另一筆借款，要不然不塗銷給我
　　們，．．．」（見原審卷第九０頁背面）、「我當時有指定要還甲○○擔保的那
　　筆錢，銀行亦口頭說好」（見本院上更(一)字卷第一八六頁），而證人即佶沺公司
　　會計經理莊勝忠亦在原審到場證稱：「每次還款時都有向原告（指上訴人）承辦
　　人員講要先還甲○○這筆，最後一次八十七年五月十二日原告承辦人員說另一筆
　　先到期要先還那筆，當時因在幫客戶塗銷抵押權所以先還那一筆」（見原審卷第
　　一０九頁），再經參酌在被上訴人為保證之前，佶沺公司既已向上訴人借用三筆
　　款項，總金額多達一千五百萬元，若非上訴人與佶沺公司有同意將來佶沺公司須
　　優先清償伊所擔保之該筆借款之約定，衡請常情，被上訴人應不會同意擔任連帶
　　保證人，足證兩造與佑沺公司間確有上開約定。而佶沺公司於最後一次還款四百
　　餘萬元時，亦曾向上訴人重申指定優先清償本筆借款，惟竟遭上訴人拒絕，並以
　　如不先清償已到期之他筆借款，將不核發同意塗銷抵押權登記書予佶沺公司為脅
　　，致佶沺公司任由上訴人先充償他筆借款。上訴人顯已違反前開規定及其與被上
　　訴人及佶沺公司間之上開約定。雖佶沺公司因上訴人脅以不同意塗銷抵押權登記
　　而拋棄其得指定優先抵償之抗辯，惟按主債務人所有之抗辯，保證人得主張之；
　　又主債務人拋棄其抗辯者，保證人仍得主張之，民法第七百四十二條定有明文。
　　故被上訴人依上開規定，仍得主張該項抗辯。則上訴人所逕為先抵充他筆借款之
　　該項抵充，對被上訴人自不發生效力，從而被上訴人抗辯伊就本筆借款得拒絕負
　　連帶清償責任，應屬可取。
　(三)上訴人雖另主張最後一次還款時，係由訴外人陳清龍、李政勳、黃金石等人代償
　　，並由彼等指定所欲清償之借款，故無由佶沺公司指定抵充順序之餘地云云。惟
　　為被上訴人所否認。復查佶沺公司係以如附表所示土地為擔保，設定抵押權向上
　　訴人借貸上開三百七十萬元及九百八十萬元，且各筆土地並未特定所擔保之借款
　　項目，此為兩造所不爭執（見本院上更(一)字卷第一三八頁及第一三九頁），而訴
　　外人陳清龍、李政勳、及黃金石（以其配偶蔡美鳳名義）所購買僅其中之一四一
　　─七八至一四一─八二地號五筆（見本院上更(一)字卷第一三一頁至第一三五頁）
　　，所給付之價金祇有四百餘萬元，並不足以塗銷該五筆土地之抵押權設定登記，
　　故訴外人陳清龍、蔡美鳳（即上開黃金石之配偶）乃將價金交由佶沺公司自行處
　　理並辦理塗銷各該土地之抵押權設定登記等情，亦經證人即陳清龍及蔡美鳳所共
　　同委任之代書彭忠義在本院到場證述：「是陳（清龍）、蔡（美鳳）二人委託我
　　替他們辦過戶及塗銷抵押權之事，要還那一筆錢我們無法確定，當時是買了五筆
　　土地，各筆土地都要壹佰萬元以上，我們帶四百多萬（元）去，無法全部還清，
　　所以交由佶沺公司去處理。五筆土地均有設定抵押權，事後這五筆土地抵押權登
　　記均有塗銷，所以我們只要佶沺公司確實有將錢交給臺灣中小企銀，至於他們之
　　間如何約定抵充方式，我們並不清楚」（見本院上更(一)字卷第七五頁）。足證上
　　開五筆土地之買受人陳清龍、及蔡美鳳並無指定先抵充清償何筆借款之意思。況
　　如上述，包括上開五筆土地之如附表所示土地，均係共同擔保佶沺公司所借貸之
　　三百七十萬元及九百八十萬元，訴外人陳清龍、蔡美鳳亦無從指定抵充順序，益
　　證本件亦無第三人代為清償並指定抵充順序之問題，足見上訴人所為此部分之主
　　張，亦不足取。
四、綜上所述，本件上訴人依據消費借貸及連帶保證之法律關係，請求被上訴人給付
    一百七十六萬八千六百九十九元，及自八十七年五月十二日起至清償日止，按年
    息百分之九．七三計算之利息，暨自八十七年六月十一日起至清償日止，逾期在
    六個月以內部分，按上開利率百分之十，逾期超過六個月部分，按上開利率百分
    之二十計算之違約金部分，即屬無據，不應准許。從而，原審就上開部分所為上
    訴人敗訴之判決，並無不合。上訴論旨指摘原判決此部分不當，求予廢棄改判，
    為無理由。
五、至兩造其餘之攻擊或防禦方法，及未經援用之證據，經本院斟酌後，認為均不足
    以影響本判決之結果，自無一一詳予論駁之必要，附此敘明。
六、據上論結，本件上訴為無理由，依民事訴訟法第四百四十九條第一項、第七十八
    條，判決如主文。
中　　　華　　　民　　　國　　九十一　　年　　　九  　　月  　  九    　日
                                臺灣高等法院民事第十三庭
                                    審判長法  官　林  鄉  誠
                                    　　　法  官　王  聖  惠
                                    　　　法  官　謝  碧  莉
右正本係照原本作成。
被上訴人不得上訴。
上訴人如不服本判決，應於收受送達後二十日內向本院提出上訴書狀，其未表明上訴
理由者，應於提出上訴後二十日內向本院補提理由書狀（均須按他造當事人之人數附
繕本）上訴時應提出委任律師或具有律師資格之人之委任狀；委任有律師資格者，另
應附具律師及格證書及釋明委任人與受任人有民事訴訟法第四百六十六條之一第一項
但書或第二項（詳附註）所定關係之釋明文書影本。
中　　　華　　　民　　　國　　九十一　　年　　　九  　　月  　  十一  　日
　　　　  　　　　　　　　　　　　　　　　書記官  王  秀  雲
附註：
民事訴訟法第四百六十六條之一（第一項、第二項）：
對於第二審判決上訴，上訴人應委任律師為訴訟代理人。但上訴人或其法定代理人具
有律師資格者，不在此限。
上訴人之配偶、三親等內之血親、二親等內之姻親，或上訴人為法人、中央或地方機
關時，其所屬專任人員具有律師資格並經法院認為適當者，亦得為第三審訴訟代理人
。
